臺灣高雄地方法院刑事判決　　　　　　110年度金訴字第160號
公　訴　人　臺灣高雄地方檢察署檢察官
被　　　告　吳貫凱


上列被告因洗錢防制法案件，經檢察官提起公訴（110 年度偵字
第17007 號），本院判決如下：
    主  文
吳貫凱無罪。
    理  由
一、公訴意旨略以：被告吳貫凱（下稱被告）明知通訊軟體Mess
    enger 暱稱「王昱揚」之不詳人士從事詐騙，並對外收購金
    融帳戶供收取詐騙款項之用，二人竟商定由被告負責對外收
    購帳戶後，拿至高雄市鳳山區、以每帳戶價格新台幣（下同
    ）6 萬元轉賣給「王昱揚」。而另名LINE暱稱「金三校」之
    不詳人士早已於民國110 年8 月17日中午透過告訴人盧忠毅
    之朋友「阿軒」介紹，以每個帳戶新台幣（下同）4 萬5000
    元之價格向告訴人盧忠毅收購其名下之兆豐國際商業銀行帳
    號000-00000000000 號帳戶及另一中國信託商業銀行帳戶之
    存摺、金融卡，其中上開兆豐國際商業銀行帳戶之存摺、金
    融卡以及綁定網路銀行使用之1 張手機SIM 卡（下稱系爭帳
    戶等物）輾轉流到真實姓名年籍不詳綽號「陳耐司」手上，
    被告與「王昱揚」、「陳耐司」共同基於以不正方法取得他
    人向金融機構申請開立帳戶之特殊洗錢之犯意聯絡，由被告
    於110 年8 月15日晚間6 時24分起使用通訊軟體Messenger
    向暱稱「陳耐司」之不詳人士表明收購金融帳戶之意願，「
    陳耐司」將系爭帳戶等物郵寄至高雄市苓雅區建國一路上之
    貨運行給被告，被告再於110 年8 月18日晚間9 時許至該貨
    運行領取。嗣被告於同日晚間9 時10分騎乘機車行經高雄市
    苓雅區建國一路與輔仁路口時遭警方盤查，經被告同意搜索
    後，在機車置物箱查扣系爭帳戶等物及被告之iPhone ll 行
    動電話1 支，因認被告涉犯洗錢防制法第15條第2 項、第1
    項第2款之特殊洗錢未遂罪嫌云云。
二、按檢察官就被告犯罪事實，應負舉證責任，並指出證明之方
    法；犯罪事實應依證據認定之，無證據不得認定犯罪事實；
    不能證明被告犯罪者，應諭知無罪之判決，刑事訴訟法第16
    1 條第1 項、第154 條第2 項、第301 條第1 項分別定有明
    文。又未遂犯之處罰，以有特別規定者為限，此為刑法第25
    條第2 項所明定，是倘被告行為未達著手程度，而僅止於犯
    罪預備階段，且復無處罰預備之規定，自不構成犯罪。
三、檢察官認被告涉嫌上揭犯行，無非係以：被告於警詢、偵訊
    之供述、證人盧忠毅於警詢證述、被告手機內之通訊軟體Me
    ssenger 之截圖、搜索扣押筆錄、扣押物品目錄表及系爭帳
    戶等扣押物品等為其主要論據。
四、訊據被告固然坦承犯行（院卷第95頁），然被告上開取得系
    爭帳戶等物是否構成起訴意旨所指洗錢防制法第15條第2 項
    、第1項第2款之特殊洗錢未遂罪，仍應審酌被告是否業已著
    手於特殊洗錢犯行而未遂，始能認定其構成犯罪。
五、經查：
  ㈠上開客觀事實經過，業據被告坦承不諱（院卷第95頁），並
    經證人盧忠毅警詢證述明確（偵卷第69-75 頁），且有被告
    指認犯罪嫌疑人紀錄表（偵卷第31-34 頁）、自願受搜索同
    意書（偵卷第35頁）、高雄市政府警察局苓雅分局搜索、扣
    押筆錄、扣押物品目錄表、扣押物品收據（偵卷第37-43 頁
    ）、勘察採證同意書（偵卷第45頁）、被告Facebook  Mess
    enger 暱稱「Guan Kai」與暱稱「王昱揚」個人頁面檔案及
    對話紀錄翻拍照片（偵卷第47- 51頁）、Facebook  Messen
    ger 暱稱「陳耐司」個人頁面檔案及與被告吳貫凱暱稱「Gu
    an Kai」對話紀錄翻拍照片（偵卷第51-62 頁）、現場照片
    、扣押物品照片（偵卷第63-66 頁）、證人盧忠毅之內政部
    警政署反詐騙諮詢專線紀錄表（偵卷第67- 68頁）、110 年
    度檢管字第1954號扣押物品清單、扣押物品照片3 張（偵卷
    第109-113 頁）、臺灣高雄地方檢察署檢察官110 年度偵字
    第17007 號不起訴處分書（偵卷第139-141 頁）等，及系爭
    帳戶等物扣案可佐，此部分事實固堪認定。
  ㈡按收受、持有或使用之財物或財產上利益，有下列情形之一
    ，而無合理來源且與收入顯不相當者，處6 月以上5 年以下
    有期徒刑，得併科5 百萬元以下罰金：一冒名或以假名向金
    融機構申請開立帳戶。二以不正方法取得他人向金融機構申
    請開立之帳戶。三規避第7 條至第10條所定洗錢防制程序。
    前項之未遂犯罰之，洗錢防制法第15條第1 項、第2 項分別
    定有明文。準此，該條第1 項特殊洗錢既遂罪之成立，以行
    為人收受、持有或使用之財物或財產上利益，無合理來源並
    與收入顯不相當，且其財物或財產上利益之取得必須有前述
    3 款情形之一，始足當之。依該條第1 項構成要件，再參諸
    前述105 年12月28日修正洗錢防制法增訂該條之立法目的，
    乃在處罰規避洗錢防制法規定而取得不明財產者，暨洗錢防
    制法第15條第2 項乃「為徹底防制洗錢，第1 項特殊洗錢之
    未遂行為，諸如車手提款時即為警查獲，連續在金融機構進
    行低於大額通報之金融交易過程中即為警查獲等情形，均應
    予處罰，爰為第2 項規定」之立法說明等情，可徵該罪著手
    實行行為，應為行為人著手「收受、持有或使用之財物或財
    產上利益」（下稱收受財物）行為之實行。倘行為人尚未為
    收受財物之行為，僅有洗錢防制法第15條第1 項第1 至3 款
    情形之一，因尚無從判斷其後是否收受財物、所收受財物是
    否無合理來源、與行為人之收入是否顯不相當，自無法認定
    其有無構成該罪之可能。是在行為人著手收受財物行為之實
    行前，雖有該條第1 項第1 至3 款情形之一，縱其意在洗錢
    ，然因尚未著手本罪犯罪行為之實行，除另符合其他犯罪之
    構成要件，得以各該罪相繩外，自不構成該條第1 項之特殊
    洗錢既遂罪或第2 項之特殊洗錢未遂罪。
  ㈢經查，被告固在知悉系爭帳戶等物將來供詐欺犯行之用之情
    形下，仍擔任收簿手前往領取之，惟檢察官並未舉證證明系
    爭帳戶等物業已由其他詐騙集團成員用於供受騙民眾匯款使
    用，或已取得任何犯罪所得，而可供掩飾或隱匿，而以前揭
    說明，洗錢防制法第15條第1項第2款之特殊洗錢罪，需行為
    人先有收受、持有或使用之財物或財產上利益的行為，並因
    行為人收受、持有或使用之財物或財產上利益，無合理來源
    並與收入顯不相當，且係透過「以不正方法取得他人向金融
    機構申請開立之帳戶」，取得或收受無合理來源並與收入顯
    不相當之財產或財產上利益，始符合洗錢防制法第15條第1
    項第2款之特殊洗錢罪之要件。被告於上開時、地領取系爭
    帳戶等物得手後，旋即為警盤檢查獲，系爭帳戶等物尚未用
    以收受、持有或使用任何「無合理來源」之財產或財產上不
    利益，難認已著手洗錢防制法第15條特殊洗錢罪之犯行，自
    無從以檢察官上開舉證遽謂被告構成洗錢防制法第15條第2
    項、第1項之特殊洗錢未遂罪無誤。又本院就本件不構成洗
    錢防制法第15條第2項、第1項第2款之理由，業已說明如上
    ，起訴書雖舉臺灣臺中地方法院108年度金訴字第123號判決
    為其論據，然上開判決所憑法律見解，對本院並無拘束力，
    且為本院所不採，併予敘明。
  ㈣又105 年12月28日修正公布，並於106 年6 月28日生效施行
    之洗錢防制法，其保護之法益，包括維護特定犯罪之司法訴
    追及促進金流秩序之透明性，且將洗錢過程中之處置、分層
    化及整合等各階段行為，均納入洗錢行為，以澈底打擊洗錢
    犯罪，並擴大處罰未遂犯。此觀修正前後第1 條、第2 條、
    第14條、第15條之規定及立法理由甚明。又同法第14條第1
    項之一般洗錢罪，係採抽象危險犯之立法模式，是透過對與
    法益侵害結果有高度經驗上連結之特定行為模式的控管，來
    防止可能的法益侵害。行為只要合於第2 條各款所列洗錢行
    為之構成要件，即足成立該罪，並不以發生阻礙司法機關之
    追訴或遮蔽金流秩序之透明性（透過金融交易洗錢者）之實
    害為必要。其中第2 條第2 款之洗錢行為，係以掩飾或隱匿
    特定犯罪所得之本質、來源、去向、所在、所有權、處分權
    或其他權益為其要件。該款並未限定掩飾或隱匿之行為方式
    ，行為人實行之洗錢手法，不論係改變犯罪所得的處所（包
    括財物所在地、財產利益持有或享有名義等），或模糊、干
    擾有關犯罪所得處所、法律關係的周邊資訊，只須足以產生
    犯罪所得難以被發現、與特定犯罪之關聯性難以被辨識之效
    果（具掩飾或隱匿效果），即該當「掩飾或隱匿」之構成要
    件。又已著手於犯罪行為之實行而不遂者，為未遂犯，刑法
    第25條第1 項定有明文。行為人如已著手實行該款之洗錢行
    為而不遂（未生特定犯罪所得之本質、來源、去向、所在、
    所有權、處分權或其他權益被掩飾或隱匿之結果），係成立
    洗錢防制法第14條第2 項、第1 項之一般洗錢未遂罪。至行
    為人是否已著手實行該款之洗錢行為，抑僅止於不罰之預備
    階段（即行為人為積極創設洗錢犯罪實現的條件或排除、降
    低洗錢犯罪實現的障礙，而從事洗錢的準備行為），應從行
    為人的整體洗錢犯罪計畫觀察，再以已發生的客觀事實判斷
    其行為是否已對一般洗錢罪構成要件保護客體（維護特定犯
    罪之司法訴追及促進金流秩序之透明性）形成直接危險，若
    是，始能認定被告已著手此部分犯行（最高法院110 年度台
    上字第4232號判決要旨參照）。查被告甫領取系爭帳戶等物
    ，旋即為警查獲，已如前述，是本件既無證據證明被告或其
    他詐欺集團成員業已使用系爭帳戶等物做為洗錢之用，而著
    手於對被害人施用詐術詐取財物，逵諸前揭說明，亦無從構
    成洗錢防制法第14條第2 項、第1 項之一般洗錢未遂罪，併
    予敘明。
  ㈤本件證人盧忠毅知悉出賣系爭帳戶等物係用於詐欺犯行，仍
    提供系爭帳戶等物以換取4 萬5,000 元之報酬，難認為有何
    遭他人詐欺騙取帳戶之情形，證人盧忠毅雖對被告提出詐欺
    取財告訴，此部分業據檢察官為不起訴處分確定，有臺灣高
    雄地方檢察署檢察官110年度偵字第17007號不起訴處分書1
    份在卷可佐（偵卷第139-141頁），被告上開領取系爭帳戶
    等物行為，亦不構成刑法第339條第1項之詐欺取財罪，附此
    敘明。
  ㈥本件公訴意旨雖認被告涉犯洗錢防制法第15條第2 項、第1
    項之特殊洗錢未遂罪嫌，且被告對此復坦承不諱，惟檢察官
    所持之前開論據及所舉之證據，未能證明被告就上開犯行已
    達著手之程度，自無法對被告論以洗錢防制法第15條第2 項
    、第1項第2款之特殊洗錢未遂罪；此外，復查無其他證據足
    資認定被告確有檢察官所起訴之犯行，即屬不能證明被告犯
    罪，揆諸前開說明，自應為被告無罪之諭知。
據上論斷，應依刑事訴訟法第301條第1項，判決如主文。
本案經檢察官伍振文提起公訴，檢察官劉淑慧到庭執行職務。
中    華    民    國   110    年    12    月    13    日
                  刑事第一庭  審判長法  官  莊珮君
                                    法  官  侯弘偉
                                    法  官  賴建旭
 
以上正本證明與原本無異。
如不服本判決應於收受判決後20日內向本院提出上訴書狀，並應
敘述具體理由。其未敘述上訴理由者，應於上訴期間屆滿後20日
內向本院補提理由書(均須按他造當事人之人數附繕本)「切勿逕
送上級法院」。
告訴人或被害人如不服判決，應備理由具狀向檢察官請求上訴，
上訴期間之計算，以檢察官收受判決正本之日起算。
因疫情而遲誤不變期間，得向法院聲請回復原狀。
中    華    民    國   110    年    12    月    13    日
                                    書記官  陳雅惠
┌──────────────────────────┐
│《卷宗目錄》                                        │
│110 年度偵字第17007 號（偵卷）                      │
│110 年度聲羈字第266 號（聲羈卷）                    │
│110 年度金訴字第160 號（院卷）                      │
└──────────────────────────┘